臺灣高等法院民事判決
108年度金上字第4號
上  訴  人  廖文理  
訴訟代理人  張世和律師
            游璧瑜律師
被  上訴人  邱渝棋  
訴訟代理人  錢裕國律師

上列當事人間請求損害賠償等事件，上訴人對於中華民國107年1
1月29日臺灣新北地方法院107年度金字第5號第一審判決提起上
訴，被上訴人並減縮起訴之聲明，本院於109年2月5日言詞辯論
終結，判決如下：
    主      文
上訴駁回。
第二審訴訟費用由上訴人負擔。
    事實及理由
壹、程序方面：
    按於第二審為訴之變更，非經他造同意，不得為之，但減縮
    應受判決事項之聲明者，不在此限，此觀民事訴訟法第446 
    條第1項、第255條第1項第3款規定自明。被上訴人於原審依
    民法第184條第1項前段、第2項、第179條規定，請求上訴人
    給付新臺幣(下同)1,000萬元本息。嗣減縮請求上訴人給付9
    95萬0,961元本息(見本院卷二第11頁)，核屬減縮應受判決
    事項之聲明，應予准許。 
貳、實體方面：
一、被上訴人主張：上訴人於民國105年1月間向伊稱可將現金存
    放於臺灣千禧公司，保證享有年息6%、100%保本，資金調度
    方便，如同臺灣當地銀行活期存款，隨時可以辦理出金等語
    ，向伊招攬投資保證金專戶(下稱系爭投資案)，伊遂於105
    年1月15日在臺北市○○○路000號對面道路旁，將現金1,000萬
    元(下稱系爭款項)交付予上訴人，以投資系爭投資案，其後
    曾收受過1次利息4萬9,039元。嗣於105年3月間，上訴人向
    伊告稱無法取回本金，伊乃促請上訴人聯繫臺灣千禧公司總
    經理出面說明，迄於106年1月間，印尼千禧勝達期貨公司(
    下稱印尼千禧公司)在臺刊登廣告，伊始知悉臺灣千禧公司
    並非獲印尼千禧公司授權在臺設立之公司，亦非屬我國主管
    機關許可之銀行業。上訴人違反銀行法第29條及29條之1規
    定之保護他人之法律，致伊受有投資金額995萬0,961元(計
    算式：10,000,000-49,039＝9,950,961)之損害，爰依民法第
    184條第2項規定，求為命上訴人給付995萬0,961元本息之判
    決。
二、上訴人則以：伊同屬投資人，僅與被上訴人單純分享投資經
    驗，且上訴人早於103年7月4日即以其配偶閻以煇之名義投
    資印尼千禧公司，伊無招攬被上訴人投資系爭投資案。伊有
    陪同被上訴人前往印尼千禧公司位於臺北辦公室交付系爭款
    項，被上訴人亦曾登入國際通用Meta Trade 4系統確認系爭
    款項入帳，且領取過1次利息，被上訴人知悉所投資對象係
    印尼千禧公司。又被上訴人既主張伊為臺灣千禧公司之幹部
    或業務，則於102年、103年間臺灣高雄地方檢察署偵辦訴外
    人陳宣銘違反銀行法案件時，自應知悉伊為賠償義務人，況
    被上訴人至遲於105年3月間未收受投資利息時，亦已得向伊
    為請求賠償，卻遲於107年3月6日始提起本件訴訟，已罹於2
    年時效，自不得請求賠償等語，資為抗辯。
三、原審為上訴人敗訴之判決，上訴人對之不服，上訴聲明：(
    一)原判決關於命上訴人給付995萬0,961元本息及該假執行
    宣告，暨訴訟費用部分均廢棄。(二)上開廢棄部分，被上訴
    人在第一審之訴及假執行之聲請均駁回。被上訴人答辯聲明
    ：上訴駁回。
四、兩造爭執之事項及得心證之理由：
(一)上訴人有向被上訴人招攬投資系爭投資案並收受系爭款項：
    ⑴被上訴人主張上訴人以保本、無風險、可收取固定年利率6
      %等語，向伊招攬投資系爭投資案，業據提出其錄音檔及
      錄音譯文為證(見本院卷一第235-248頁)。經審諸前開錄
      音譯文記載，上訴人對被上訴人稱：「今天說明的這個是
      、根本他沒有包裝...我們就用這種保證金專戶、去那邊
      開一個外匯期貨的戶頭，然後我們就不交易，然後就賺他
      的利息」、「那這個就是不交易的。我等一下再秀這個部
      分。這就是Meta Trader 4。好，那只是我把錢放在裡面
      ，不要交易，就領他的配息這樣...」、「然後有6%嘛，
      每個月0.5，然後美金。就是主要的訴求就是這樣」、「
      除非你下單，也不是定存，他其實是活存」、「...你沒
      下單、你就沒有任何費用嘛，你是錢放在銀行裡面」、「
      有綁約期限嗎？20年期、10年期、6年期，他也不是保單
      、沒有任何綁約期限，隨時都可以辦理出金」、「所以只
      有利率能夠穩健、沒投資風險、不綁約、沒管理費跟隨時
      可以提領，只有利率能夠滿足這樣的條件。可是問題是臺
      灣利率這麼低，怎麼可能有6%...」、「...所以我就會用
      利率、國際利率的角度去引導」、「...那像我們4、5年
      前在跟客戶談的時候...」等語(見本院卷一第237-240頁)
      。再佐以證人賴志賢證稱：上訴人當初係以印尼千禧公司
      名義向伊招攬，有告知伊所交付金錢會放在臺灣分公司，
      報酬為享有匯率差價；上訴人在光復南路辦公室有對被上
      訴人表示投資超過1,000萬元在臺灣千禧公司享有匯率優
      惠，本來被上訴人未打算再投資千禧集團，因上訴人表示
      放在臺灣公司方便資金調度，容易提領，所以才答應投資
      1,000萬元，上訴人邀請被上訴人投資時伊有在場聽聞；
      上訴人係向被上訴人招攬系爭投資案，有錄音帶等語(見
      本院卷一第202-204頁)；證人劉昱吟證稱：上訴人向伊介
      紹其為印尼千禧國際公司業務，會幫伊將錢交付予公司等
      語(見本院卷一第314頁)。堪認上訴人係以千禧公司之業
      務名義為招攬行為，並以保證獲取6%年息、不綁約、隨時
      可以領取本金，猶如活存等語，向被上訴人介紹、講解系
      爭投資案。上訴人辯稱僅單純分享個人投資經驗，其非千
      禧公司幹部或業務云云，不可採信。
    ⑵再證人賴志賢證稱：上訴人交付系爭款項時伊在場，因被
      上訴人交付之金額很大，有邀約伊同行。上訴人稱金額須
      超過1000萬元以上始享有匯率優惠，所以伊另介紹劉昱吟
      一起投資，當日伊先載劉昱吟去敦化南路提領20萬元，再
      去接被上訴人，再至民生東路3段與上訴人碰面，本來要
      在民生東路交付金錢予上訴人，然上訴人要求伊開車尾隨
      ，最後停在復興北路虹邦首都大廈對面，始至上訴人車上
      交付1,020萬元，上訴人當場開立收據予被上訴人及劉昱
      吟收受，被上訴人並有拍照，因交付鉅款要紀錄，之後金
      錢即由上訴人載走，伊、劉昱吟及被上訴人均未與上訴人
      一同前往所謂臺灣千禧公司辦公室等語(見本院卷一第203
      頁)；證人劉昱吟證稱：伊僅見過上訴人1次，上訴人有向
      伊自我介紹，故知悉上訴人之名字，卷附之千禧國際金融
      集團收據(見本院卷一第297頁)係上訴人當場開立交付，
      因賴志賢向伊介紹一個投資方式，伊認為可嘗試，所以與
      賴志賢、被上訴人一同去提錢交予上訴人。交付金錢係在
      上訴人車上，並未去過千禧公司辦公室等語(見本院卷一
      第314頁)，復有被上訴人提出交付金錢予上訴人之照片、
      收據在卷可憑(見原審卷第27-29頁)，堪認上訴人係以千
      禧公司之名義收受系爭款項，被上訴人交付系爭款項係為
      投資系爭投資案。上訴人辯稱僅陪同上訴人前往臺灣千禧
      公司辦公室交付金錢，並未收受系爭款項云云，亦無可採
      。
  (二)被上訴人依民法第184條第2項規定請求損害賠償有理由：
    ⑴按違反保護他人之法律，致生損害於他人者，負賠償責任
      ，為民法第184條第2項前段所明定。次按除法律另有規定
      者外，非銀行不得經營收受存款。銀行法第29條第1項定
      有明文。此項規定，旨在保障存款人權益，使其免受不測
      之損害，自屬保護他人之法律。故有違反銀行法而造成損
      害，違反銀行法之人應負損害賠償責任。又銀行法第29條
      之1之構成要件為向多數人或不特定之人收受款項或吸收
      資金，而約定或給付與本金顯不相當之紅利、利息、股息
      或其他報酬為已足，保護法益為保障社會投資大眾之權益
      及有效維護經濟金融秩序，並未限定必須以老鼠會態樣之
      吸金鏈或廣告方式，對外向廣大不特定人大量集資始能該
      當，僅須符合多數人之要件且約定或給付與本金顯不相當
      之紅利、利息、股息或其他報酬即屬之。又銀行法第29條
      之1，目的乃在於維護經濟金融秩序，避免社會投資大眾
      受地下金融之優厚條件吸引致投入金錢而受法所不允許之
      投資風險；則是否「與本金顯不相當」，自應參酌當時之
      經濟及社會狀況，依金融機構間平均定期儲蓄存款利率或
      民間互助會之利率，較之一般債務之利息，顯有特殊之超
      額者，以決定之。如行為人向多數人或不特定人收受款項
      或資金，並約定交付款項或資金之人能取回本金，且約定
      或給付高於一般銀行定期存款之利率，甚至於並保證保本
      及獲利，即能使多數人或不特定人受該行為人提供之優厚
      利率所吸引，而容易交付款項或資金與該非銀行之行為人
      ，即與銀行法第29條之1 所謂「與本金顯不相當」相符。
    ⑵上訴人交付予被上訴人及證人劉昱吟之收據所記載之千禧
      國際有限公司(見原審卷第29頁、本院一卷第297頁)並非
      印尼千禧勝達期貨公司在臺設立之公司，有印尼千禧勝達
      期貨公司刊登之廣告可憑(見本院卷二第135頁)，亦非依
      銀行法組織登記之銀行，自不得經營收受存款業務，亦不
      得以收受投資向多數人或不特定人收受款項或吸收資金，
      而約定或給付與本金顯不相當之紅利、利息、股息或其他
      報酬。上訴人以千禧國際有限公司業務之名義招攬被上訴
      人投資系爭投資案，稱投資方式即如同活期存款，隨時可
      出金，100%保本，並保證獲利6％，衡諸臺灣本地銀行之「
      活期」存款利率甚低，上開利率甚且優於「定存」利率頗
      多，以現今金融環境觀之，可認為足使社會大眾受吸引，
      致投入金錢之優厚條件，而影響經濟金融秩序，可謂係顯
      不相當之利息。上訴人辯稱年息6%並非顯不相當之利息云
      云，不足為採。
    ⑶又上訴人另曾以千禧公司名義招攬證人賴志賢投資，業據
      證人賴志賢證述如前，佐以證人賴志賢證稱：伊於104年1
      2月間，由被上訴人陪同前往交付金錢予上訴人收受，因
      係交付很大筆金錢，所以拍照存證。伊交付金錢之目的係
      為賺取利息，上訴人向伊表示錢會存放在臺灣千禧公司，
      伊可獲取年息6%等語(見本院卷二第169頁)，復有收據、
      照片在卷可憑(見本院卷一第390頁、卷二第119頁)。再參
      諸訴外人許麗容於臺灣臺北地方檢察署之供述、訴外人宋
      美華與羅雯之錄音譯文、證人魏姍姍之警詢筆錄、何志鴻
      交付現金予上訴人之照片及錄音譯文(見本院卷一第437頁
      、第449-450頁、第456-461頁)，亦可認上訴人有向多數
      人以獲取利息為由招攬投資。
    ⑷上訴人雖辯稱系爭款項已存入Meta Trader 4帳戶，為被上
      訴人所不爭執，與被上訴人先前投資印尼千禧公司之投資
      方式相同，被上訴人係投資印尼千禧公司，伊並未領走系
      爭款項，更未與陳宣銘共犯云云，並據其提出證人阮苓、
      陳兆祺於偵查中之證述為據(見本院卷一第475-477頁)。
      然銀行法第29條之1規定所處罰之行為係對多數人或不特
      定人約定或給付與本金顯不相當之紅利、利息、股息或其
      他報酬，而「收受款項」即屬之，不以終局保有款項為必
      要。上訴人有以將現金存放於臺灣千禧公司，如同活期存
      款方式，確保獲利年息6%為由，招攬被上訴人投資系爭投
      資案，被上訴人因此交付系爭款項予上訴人均已如前述，
      上訴人上開行為核與銀行法第29條之1要件相符，應認違
      反銀行法第29條第1項、第29條之1規定之保護他人法律。
      況證人賴志賢證稱：據伊所知任何公司皆可承租Meta Tra
      der 4系統帳戶，且事後伊自偵八隊之資料獲悉所有Meta 
      Trader 4系統資料均屬偽造等語(見本院卷一第203頁)，
      並有證人袁家珍之警詢筆錄、刑事警察局偵查第八大隊第
      二隊偵查報告可稽(見本院卷一第97頁、第412頁)，加以
      被上訴人自承收受利息並非自Meta Trader 4系統帳戶受
      領，而係有人以現金無摺存款存入伊聯邦銀行帳戶等語(
      見本院卷一第318頁)，則Meta Trader 4系統帳戶之電磁
      紀錄難認為真實，無足為有利於上訴人之認定。至於臺灣
      新北地方檢察署檢察官不起訴處分認定上訴人未與陳宣銘
      為共犯，或系爭款項為陳宣銘拿走(見本院卷一第477-481
      頁)，均無礙於上訴人於本件之行為有違反銀行法第29條
      、第29條之1之認定，併予說明。
    ⑸綜上，上訴人違反銀行法第29條、第29條之1規定，並因此致被上訴人受有投資金額995萬0,961元損害，二者間有因果關係存在。揆諸前揭說明，上訴人自應就其因違反保護他人法律之侵權行為，造成被上訴人投資金額之損害，依民法第184條第2項之規定，負損害賠償責任。又縱上訴人自己亦兼具投資人之身分，惟其上開行為，仍足以認係實施違反銀行法侵權行為之人，上訴人辯稱其為投資人，並經檢察官為前揭不起訴處分確定云云，仍無可採。
(三)被上訴人之損害賠償請求權並未罹於時效：
    ⑴按民法第197條第1項規定：「因侵權行為所生之損害賠償
      請求權，自請求權人知有損害及賠償義務人時起，2年間
      不行使而消滅，自有侵權行為時起，逾10年者亦同。」該
      條項前段所謂知有損害及賠償義務人，係指明知而言，如
      當事人間就知悉時間有所爭執，應由賠償義務人就請求權
      人知悉在前之事實，負舉證責任。 
    ⑵經查，上訴人固辯以被上訴人早於102、103年間即以其配
      偶閻以煇之名義投資印尼千禧公司，訴外人陳宣銘、王川
      溢於103年因違法吸金經檢察官提起公訴時，被上訴人應
      知悉上訴人有違反銀行法云云。然被上訴人雖曾以配偶閻
      以煇名義於103年、104年投資，但先前投資款項均已領回
      ，業據被上訴人陳明在卷(見本院卷一第340頁)，本無涉
      於損害賠償之請求，且系爭投資案係發生於000年間，本
      件上訴人招攬系爭投資案所負侵權責任與先前投資案分屬
      不同行為，上訴人辯稱應自103年起算本件請求權時效云
      云，並無可採。又被上訴人自105年3月間未再獲有投資之
      利息，然此情尚難謂被上訴人已知悉上訴人違反銀行法之
      侵權行為。上訴人既未證明被上訴人知悉在前乙情，其主
      張被上訴人之請求權已罹於2年時效云云，自無可取。
(四)上訴人應賠償被上訴人995萬0,961元：
    按損害賠償，除法律另有規定或契約另有訂定外，應以填補
    債權人所受損害及所失利益為限，民法第216條第1項定有明
    文。所謂所受損害，即現存財產因損害事實之發生而被減少
    而言。被上訴人投資系爭投資案，已支付1,000萬元等情，
    業如前述。而被上訴人已就系爭投資案收受紅利4萬9,039元
    ，亦據被上訴人陳明在卷(見本院卷一第503頁)，則被上訴
    人因上訴人侵權行為受有995萬0,961元(計算式：10,000,00
    0-49,039＝9,950,961) 之損害。 
五、綜上所述，被上訴人依民法第184條第2項之規定，請求上訴
    人給付995萬0,961元，及自起訴狀繕本送達翌日起即107年4
    月17日（見原審卷第45頁）起至清償日止，按年息5%計算之
    利息，為有理由，應予准許。原審就被上訴人前開請求判命
    上訴人如數給付，並為准、免假執行之宣告，理由雖有不同
    ，但結論並無二致，仍應予維持。上訴意旨仍執陳詞指摘原
    判決關此部分不當，求予廢棄改判，為無理由，應予駁回。
六、本件事證已臻明確，兩造其餘攻擊防禦方法及所提證據，經
    本院審酌後，認均不足以影響判決之結果，爰不逐一詳予論
    駁，併此敘明。
七、據上論結，本件上訴為無理由，爰判決如主文 
中    華    民    國   109    年    2     月    19    日
                    民事第五庭    
                        審判長法  官  蘇芹英
                              法  官  陳君鳳
                              法  官  楊雅清
正本係照原本作成。
如不服本判決，應於收受送達後20日內向本院提出上訴書狀，其
未表明上訴理由者，應於提出上訴後20日內向本院補提理由書狀
（均須按他造當事人之人數附繕本）上訴時應提出委任律師或具
有律師資格之人之委任狀；委任有律師資格者，另應附具律師資
格證書及釋明委任人與受任人有民事訴訟法第466 條之1第1項但
書或第2項（詳附註）所定關係之釋明文書影本。如委任律師提
起上訴者，應一併繳納上訴審裁判費。
中    華    民    國    109   年    2     月    20    日
                              書記官  陳惠娟
附註：
民事訴訟法第466條之1（第1項、第2項）：
對於第二審判決上訴，上訴人應委任律師為訴訟代理人。但上訴
人或其法定代理人具有律師資格者，不在此限。
上訴人之配偶、三親等內之血親、二親等內之姻親，或上訴人為
法人、中央或地方機關時，其所屬專任人員具有律師資格並經法
院認為適當者，亦得為第三審訴訟代理人。